【裁判字號】    97,交聲,3087
【裁判日期】    980331
【裁判案由】    聲明異議
【裁判全文】
臺灣臺中地方法院交通事件裁定        97年度交聲字第3087號
原處分機關  交通部公路總局臺中區監理所
異  議  人  甲○○
即受處分人
上列異議人即受處分人因違反道路交通管理處罰條例案件，對於
交通部公路總局臺中區監理所民國 97年9月30日所為之處分（中
監違字第裁60-GC0000000號裁決書），聲明異議，本院裁定如下
：
    主    文
異議駁回。
    理    由
一、原處分機關即交通部公路總局臺中區監理所（下稱原處分機
    關）係以：異議人即受處分人甲○○（下稱受處分人）於民
    國95年5月6日1時45分許，駕駛車號NO-1823號自用小客車，
    行經臺中市○○路與大墩 5街口處，因「汽車駕駛人，駕駛
    汽車經測試檢定有酒精濃度超過規定標準，經吊扣駕駛執照
    ，於吊扣期間再有駕駛汽車經測試檢定有酒精濃度超過規定
    標準，酒測值為0.86mg/L」違規，經原處分機關於97年 9月
    30日，以中監違字第裁60-GC0000000號裁決書，以違反94年
    12月14日修正公布，95年7月1日施行前之道路交通管理處罰
    條例第35條第 2項之規定，裁處其吊銷駕駛執照，並依同條
    例第67條第2項規定，註明3年內不得考領駕駛執照，駕駛執
    照限於97年10月30日前繳送，逾期不繳送者，自97年10月31
    日起逕行註銷駕駛執照，駕駛執照吊銷後，自97年10月31日
    起3年內不得重新考領駕駛執照。
二、聲明異議意旨略以：
（一）受處分人於95年5月6日凌晨 1時45分許，駕駛執照吊扣期
      間駕駛汽車，且酒精濃度超過規定標準，原舉發違反道路
      交通管理事件通知單（下稱舉發通知單）上應到案日期為
      95年 5月21日，惟原處分機關舉發違反法條係依道路交通
      管理處罰條例第 35條第2項「汽車駕駛人駕駛營業大客車
      有前項應受吊扣情形者，吊銷其駕駛執照。」裁處，其適
      用法規顯有錯誤。
（二）次按原處分所載事實，依同法第35條第 3項前段規定「汽
      車駕駛人經依第 1項規定吊扣駕駛執照，並於吊扣期間再
      有第1項情形者，處新臺幣6萬元罰鍰，並當場移置保管該
      汽車及吊銷其駕駛執照．．．。」；同法第67條第 2項規
      定「汽車駕駛人，曾依第35條第 3項前段規定吊銷駕駛執
      照者， 3年內不得考領駕駛執照。」。本件原舉發通知單
      應到案日期為95年 5月21日前，如未繳送駕駛執照，原處
      分機關自應依法自95年 6月21日逕行註銷受處分人之汽車
      駕駛執照，且依行政院交通部（74）交路字第 14431號函
      解釋「駕駛人駕駛執照經處分予以吊銷註銷者，其限制考
      領駕駛執照期間之起算日期，應自裁決書送達受處分人或
      註銷之日起算」，亦即本件受處分人於95年 5月21日時，
      汽車駕駛執照尚處於交通部公路總局新竹區監理所吊扣期
      間內，本件處分機關即應自95年5月21日或同年6月21日吊
      銷註銷受處分人之汽車駕駛執照，並自95年 5月21日或同
      年6月21日起算限制考領駕駛執照日期。
（三）惟今原處分機關未慮及受處分人之汽車駕駛執照尚未經交
      通部公路總局新竹區監理所發還，亦未經全國公路監理電
      腦連線作業查詢受處分人之駕駛執照是否仍遭吊扣，而強
      令受處分人繳送駕駛執照，並處以自97年10月31日起 3年
      內不得重新考領駕駛執照，嚴重影響受處分人重新考領駕
      駛執照之權益，為此提出聲明異議等語。
三、按總統於94年2月5日以華總一義字第 09400016841號令公布
    ，並自95年2月5日開始施行之行政罰法第 5條規定：「行為
    後法律或自治條例有變更者，適用行政機關最初裁處時之法
    律或自治條例。但裁處前之法律或自治條例有利於受處罰者
    ，適用最有利於受處罰者之規定。」，是行政機關於行為人
    違反行政法裁處時，適用裁處時之法律，但裁處前之法律有
    利於行為人者，適用最有利於行為人之法律，此即從新從輕
    原則，就行政罰而言，即該行政罰之適法性，原則上以原處
    分作成時之法律狀態為判斷基準，而非以行政法院判決時之
    法律狀態為判斷基準（最高行政法院95年度判字第 335號判
    決參照）。是堪認行政罰之法律變更，係以行政機關（交通
    案件則為監理機關或裁決所）裁處時作為比較基準。因此，
    對違反行政法之行為人為裁處時，除裁處前之法律有利於行
    為人外，自應以裁處時之法律為裁處之依據。而道路交通管
    理處罰條例所定罰鍰、吊扣證照、記點之裁罰，本屬行政罰
    之性質（參照上開行政罰法第1條、第2條亦將罰鍰、吊扣證
    照、記點之處分均定為行政罰），不因其歸由普通法院刑事
    庭處理而有異，是以交通違規事件之裁罰，性質上屬於交通
    行政主管機關本於職權就公法上具體事件所為之決定而對外
    直接發生法律效果之單方行政行為，故有適用行政罰法之餘
    地，合先敘明。
四、經查：
（一）受處分人違規時點係於「95年5月6日」，然因受處分人於
      違規當時係冒用訴外人曾子健之名義，因而導致臺中縣警
      察局第四分局警員於舉發通知單上之駕駛人欄誤載為曾子
      健而非受處分人，而後於95年 7月26日原處分機關即依據
      此一舉發違規通知單製作受處分人為曾子健之裁決書，隨
      後受處分人再次冒用曾子健之名義提起異議及抗告，惟日
      後曾子健發覺其被冒名，遂檢附相關資料向原處分機關申
      請將案件歸責於受處分人，原處分機關遂於97年 9月30日
      」，以中監違字第裁60-GC0000000號裁決書，裁處受處分
      人上開處罰。參照新修正之道路交通管理處罰條例第35條
      與第67條係於94年12月28日修正公布，並自95年7月1日起
      施行，則受處分人上開違規行為係於新法施行前所為，而
      原機關裁處時係處於新法已施行之階段，故本件須依行政
      罰法第 5條規定，依「從新從輕」原則決定所應適用之法
      律。行政罰法第 5條既明定適用法律須依「裁處」時為據
      ，則在道路交通違規事件之情形，自應係以裁決書之作成
      ，而非以舉發通知單之製作，來認定是否須進行新舊法比
      較之時點。故而，在從新從輕原則下，原處分機關原則上
      應依行政罰法第 5條之規定應適用裁處時之法律，除非有
      同條但書即適用修正前之法律有利於受處分人之情形。受
      處分人於駕駛執照吊扣期間駕駛自用小客車，經測試檢定
      酒精濃度超過規定，違反94年12月28日修正前之道路交通
      管理處罰條例第35條第2項，應處6萬元以下罰鍰並吊銷其
      駕駛執照」之規定，且依修正前同法第67條第 2項規定，
      「汽車駕駛人曾依第35條第2項前段之規定吊銷駕駛執照
      者， 3年內不得考領駕駛執照。」，然因該條例第35條、
      第67條，已於94年12月28日修正公布，並經行政院於95年
      6月23日行政院院臺交字第0950087685號令定自95年 7月1
      日施行，則依前開說明，本件即符合行為後法律有變更之
      情形，自應依行政罰法第 5條所揭示之「從新從輕原則」
      為新、舊法之比較，茲比較如下：
      (一)修正前道路交通管理處罰條例第35條第 2項前段規定：
        「汽車駕駛人經依前項規定吊扣駕駛執照，並於吊扣期
        間再有前項情形者，處新臺幣 6萬元罰鍰，並當場移置
        保管其車輛及吊銷其駕駛執照」；修正後第35條第 2項
        變更為：「汽車駕駛人駕駛營業大客車有前項應受吊扣
        情形者，吊銷其駕駛執照」，然此為新為修正後新增之
        規定，與修正前同法第 2項並非具有同一性，實際上修
        正前第35條第2項規定僅係移至修正後同條第3項，且其
        條文內容僅將修正前依「前項」規定變更為修正後依「
        第1項」規定，其餘內容未見更動。
      (二)修正前第67條第2項：「汽車駕駛人，曾依第35條第2項
        前段之規定吊銷駕駛執照者， 3年內不得考領駕駛執照
        」；修正後第67條第 2項：「汽車駕駛人，曾依第35條
        第3項前段規定吊銷駕駛執照者，3年內不得考領駕駛執
        照」，亦僅為符合上開第35條之修正而所作之條文變動
        ，其禁考駕駛執照之期間皆為3年。
      (三)因此，修正後道路交通管理處罰條例第35條僅將修正前
        同條第2項之規定移至第3項，但其構成要件及處罰內容
        並無變動，又修正後同法第67條第 2項規定，則係因應
        第35條條文修正而變更相關條號，其處罰內容與修正前
        相較亦無任何差異，均是限制受處分人 3年內不得考領
        駕駛執照，是以，經新、舊法整體比較適用結果，兩者
        間僅有條項及相關條號之變動，並未變動處罰內容，故
        修正前道路交通管理處罰條例第35條及第67條之規定，
        難認有所謂有利於受處分人之情形，從而依照上開說明
        ，原處分機關應逕行適用裁處時有效之道路交通管理處
        罰條例第35條第3項前段及同法第67條第2項之規定。惟
        本件原處分機關於97年 9月30日製作裁決書時卻仍引用
        修正前之同法第35條第 2項規定，其法規之適用顯與行
        政罰法第 5條「從新從輕」原則有所不符，然原處分機
        關依修正前之法律裁處固有違行政罰法第 5條之解釋，
        惟既無不利於受處分人，於處分結果亦無影響，故此部
        分尚無撤銷原處分之必要。
（二）受處分人係於95年5月6日因酒後駕車，且酒測值超過標準
      值違規，經臺中縣警察局第四分局警員開單舉發，然受處
      分人當時係冒用曾子健名義於舉發通知單上簽名收受，故
      於95年 7月26日原處分機關即依據此舉發通知單製作受處
      分人為曾子健之裁決書，而日後受處分人亦以曾子建之名
      義分別向臺灣新竹地方法院與臺灣高等法院提起異議及抗
      告。嗣曾子健得知受處分人冒用其名義，乃向原處分機關
      提出本院95年度中簡字第2865號刑事簡易判決、臺灣高等
      法院95年11月14日院信刑義字第0950017652號函及臺灣臺
      中地方法院檢察署95年度偵字第 21423號聲請簡易判決處
      刑書等相關資料，原處分機關遂於95年12月 1日，以中監
      自字第0951002990號函，檢還車號NO-1823第GC0000000號
      號舉發通知單移送聯，並請警方更正受處分人為甲○○，
      隨後臺中市警察局第四分局於95年12月 6日，以中分四交
      字第0950098305號函，更正此 GC0000000號舉發通知單。
      本案原處分機關係依曾子健之申請，將處分歸責於受處分
      人，並於97年9月30日以中監違字第裁 60-GC0000000號裁
      決書送達受處分人，此有交通部公路總局臺中區監理所送
      達證書附卷可稽，而因受處分人於95年5月6日違規當時係
      冒用曾子健之名義，故原處分機關95年 7月26日裁處時所
      製作之裁決書，其受處分人係曾子健而非受處分人，該裁
      決書無從對受處分人產生吊銷駕駛執照及 3年內不得考領
      駕駛執照之法律效果，因此並無受處分人所稱原處分機關
      應自95年5月21日或同年6月21日吊銷或註銷受處分人之駕
      駛執照，並自95年5月21日或同年6月21日起算限制考領駕
      駛執照日期之情形。受處分人以臺中市警察局95年5月6日
      中警交字第 GC0000000號舉發通知單為據，認為上載之應
      到案日期 95年5月21日，即為起算限制考領駕駛執照之日
      期，然在道路交通違規事件，限制考領駕駛執照之起算時
      點，應以原處分機關製作之裁決書所載內容為據，而非以
      舉發通知單上之應到案日期為準，故對此部分受處分人之
      異議實屬無據。又受處分人另稱或以同年 6月21日起算不
      得考領駕駛執照的期間，但卻未見說明理由，僅空言認定
      須以該日起算，惟如前述理由，該限制考領駕駛執照之起
      算時點，應以原處分機關製作之裁決書所載內容為據始為
      正確。又因原處分機關係因曾子健之申請始將本案歸責於
      受處分人，並於97年 9月30日另製裁決書並送達受處分人
      ，直到斯時該裁決書始對受處分人產生規制效果，故對於
      限制考領駕駛執照時間之起算時點，自應以該裁決書之內
      容為據。且依交通部（77）交路字第025424號函解釋：「
      駕駛人駕駛執照經處分予以吊銷或註銷者，其限制考領駕
      駛執照期間之起算日期或執行吊（註）銷駕照處分之起算
      日期，應以裁決書送達受處分人或公告註銷之日為計算基
      準；惟經向法院聲明異議之案件，則應以法院裁定確定之
      裁定書送達日為計算基準日。」，雖就後段的說明，與道
      路交通案件處理辦法第15條前段載明聲明異議，無停止執
      行之效力。」之規定有違，然就前段的說明，其意旨亦與
      上述論斷相同。另依交通部公路總局臺中區監理所97年12
      月24日中監自字0970052133號函，本案禁考駕照期間之起
      算始點，依照交通部公路總局93年1月14日監交字第09200
      54436 號函略以：原處分吊銷汽車牌照或駕駛執照：執行
      上開「吊銷」處分時，尚須完成收繳汽車牌照或駕駛執照
      ，故其執行日期當以實際完成收繳等執行程序之時為據，
      因此起算限制考領駕駛執照期間之時點，原則上當以裁決
      書送達受處分人後起算，而於吊銷時尚須以實際完成收繳
      駕駛執照之日起算，然在受處分人駕駛執照吊扣期間內，
      實際上並無法再行收繳駕駛執照，故僅能待逾繳送期間後
      逕行註銷駕駛執照之日起算限制考領駕駛執照期間。本件
      受處分人前因酒醉駕車而遭吊扣駕照，期間自 95年2月22
      起至96年 2月21止，自今已過吊扣駕照期間，故受處分人
      當能於期限內繳送駕駛執照辦理吊銷，如逾越期限後則逕
      行註銷其駕照，並於此時起算限制考領駕駛執照期間。因
      此，原處分機關此部分之裁處並無違法規，綜上理由，受
      處分人認為應自95年5月21日或同年6月21日起算限制考領
      駕駛執照日期為無理由。
（三）另原處分機關早於 95年12月1日便已知受處分人應為甲○
      ○，卻在95年12月6日經臺中市警察局第四分局更正GC000
      0000號舉發通知單後，遲未另製裁決書，直到97年 6月20
      日，始另行製受處分人為甲○○之裁決書，惟本次裁決書
      卻未送達至受處分人，因此，於97年 9月30日原處分機關
      再行製作裁決書，並於同日送達於受處分人，雖其行政效
      率有所不彰，導致時間拖延將近 1年10個月之久，然依行
      政罰法第27條第1項之規定：「行政罰之裁處權，因3年期
      間之經過而消滅。」；同條第 2項規定：「前項期間，自
      違反行政法上義務之行為終了時起算。但行為之結果發生
      在後者，自該結果發生時起算。」可知，本件情形其行政
      罰裁處權之時效仍未逾越法定期間，因此，原處分機關遲
      延情形縱有不妥，惟仍在合法期限內，其裁處仍屬適法。
五、綜上所述，本件受處分人違規事證明確，原處分機關依修正
    前道路交通管理處罰條例第35條第 2項與同法第67條，裁處
    吊銷受處分人駕駛執照，並於 3年內禁考，其引用舊法雖有
    違行政罰法第 5條之從新從輕之原則，然修正後之新法就此
    部分僅作條項變動，處罰內容與修正前之舊法相較則無輕重
    之別，依新法仍須為相同內容之處分，故無撤銷原處分之必
    要仍予維持。又原處分機關之裁決書於97年 9月30日始對受
    處分人產生拘束力，故受處分人認禁考駕照之起算時點應自
    95年5月21日或同年6月21日起算限制考領駕駛執照日期，此
    部分之異議為無理由，其理由如上所述，應予駁回。
六、據上論斷，應依道路交通管理處罰條例第87條第2項、道路
    交通案件處理辦法第19條，裁定如主文。
中    華    民    國    98    年    3     月    31    日
                        交通法庭  法  官  陳  得  利
以上正本證明與原本無異
如不服本裁定，應於裁定送達後5日內，向本院提出抗告狀
                                  書記官  鐘  麗  芳
中    華    民    國    98    年    3     月    31    日


司法院資訊處製作；財團法人民間司法改革基金會備份。
